臺灣高等法院民事判決　　　　　　　　100年度重上字第338號
上　訴　人　嘉新水泥股份有限公司
法定代理人　張永平
訴訟代理人　林益輝律師
　　　　　　周德壎律師
上　一　人
複　代理人　姚素珠
被　上訴人　交通部基隆港務局
法定代理人　陳福男
訴訟代理人　盧聰明
　　　　　　黃仕翰律師
上列當事人間返還地磅管理費事件，上訴人對於中華民國100年4
月6日臺灣基隆地方法院99年度重訴字第51號第一審判決提起上
訴，本院於100年10月25日言詞辯論終結，判決如下：
    主  文
上訴駁回。
第二審訴訟費用由上訴人負擔。
    事實及理由
一、上訴人主張：伊於民國（下同）95年12月29日與被上訴人簽
    訂「交通部基隆港務局臺北港第一散雜貨中心（東13、14、
    15號）碼頭及後線出租暨約定興建東16號碼頭契約」（下稱
    系爭契約），依系爭契約第23條(五)管理費6.約定「乙方（即
    上訴人）兼營地磅業務，不論砂石、煤炭或其他散雜貨一律
    依實際過磅噸數按每噸1.19元計收地磅管理費」（下稱系爭
    約款）。然伊乃經營砂石、煤炭、散雜貨之裝卸與倉儲等營
    運，係採一貫化作業方式，過磅服務乃一貫化作業之一環，
    單純為計量之目的，非屬兼營性質且未收費，被上訴人自98
    年12月11日起至99年9月30日止向伊收取地磅管理費共計新
    台幣（下同）10,659,759元（含稅），並無法律上依據，爰
    依不當得利法律關係提起本訴，求為命被上訴人給付上訴人
    10,659,759元及自起訴狀繕本送達翌日起至清償日止，按年
    息5%計算之利息，並准供擔保宣告假執行之判決。
二、被上訴人則以：系爭契約原係為「裝卸儲轉業務」而訂，因
    上訴人有意於主要裝卸儲轉業務外，另經營地磅業務，兩造
    乃於系爭約款約定上訴人「兼營」地磅業務應支付地磅管理
    費，真意係指上訴人倘對外提供過磅勞務，即應依實際過磅
    噸數，交付地磅管理費。又上訴人之過磅服務非免費提供所
    有港區之貨主自由任意使用，而僅提供繳交裝卸儲轉費用之
    客戶使用；且其出具過磅單而統一收費，與免費提供服務者
    不同。況上訴人向客戶收取之裝卸儲轉統包價較其他單純裝
    卸儲轉業者費用為高，顯然已內含地磅使用費，縱名義上未
    以「地磅使用費」之名稱計價，實質上亦確實經營地磅業務
    ，伊依約收取地磅管理費自非不當得利等語，資為抗辯。為
    此，求為判決：駁回上訴人之訴及假執行之聲請。
三、原審就上訴人之請求為其敗訴之判決，上訴人不服，提起上
    訴，其上訴聲明為：(一)原判決廢棄。(二)被上訴人給付上訴人
    10,659,759元及自起訴狀繕本送達翌日起至清償日止，按年
    息5%計算之利息。(三)請准供擔保宣告假執行。被上訴人答辯
    聲明為：(一)上訴駁回。(二)如受不利判決，願提供擔保，請准
    宣告免為假執行。
四、不爭執事項：
  (一)兩造於95年12月29日簽訂「交通部基隆港務局臺北港第一散
    雜貨中心（東13、14、15號）碼頭及後線出租暨約定興建東
    16號碼頭契約」。依系爭契約第23條（五）管理費6.約定，
    上訴人兼營地磅業務，不論砂石、煤炭或其他散什貨一律依
    實際過磅噸數按每噸1.19元計收地磅管理費（見原審卷第20
    頁）。
  (二)上訴人自98年12月11日起正式營運。
  (三)上訴人自98年12月11日起至99年9月30日止已依被上訴人通
    知繳交按每噸1.19元計算之地磅管理費含稅共計10,659,759
    元。
  (四)被上訴人於98年12月18日以基港業企字第0981711870號函說
    明「本契約所謂『兼營地磅業務』，應係指在經營契約約定
    主要業務（即經營煤炭、砂石、一般散雜貨裝卸儲轉業務）
    之外，同時經營過磅業務（即提供過磅之勞務予他人以取得
    報酬）而言。貴公司是否有兼營地磅業務，而須依約按過磅
    噸數計付地磅管理費予本局，應以貴公司有無提供過磅勞務
    予他人取得代價為認定標準，至貴公司係採自動化輸送系統
    設置地磅，應與是否兼營地磅業務之認定無涉」（見原審卷
    第35頁）。
  (五)被上訴人於99年4月15日以基北業字第0993010372號函請上
    訴人就其提供過磅服務未向客戶收取地磅使用費負舉證之責
    ，並檢附與航商貨主簽訂之契約等可供佐證資料，將未收取
    地磅使用費之統包價計算明細表於企業入口網站公告週知，
    自公告日起免收地磅管理費（公告後請檢附網頁影本並述明
    公告日期以供查核）；至於未完成公告前所承作之裝卸量，
    請逐家檢送經委託人簽認之報價資料文件供查核，未簽認者
    ，仍應計收地磅管理費（見原審卷第39頁）。
  (六)上訴人於99年4月16日於公司網站公告臺北港第一散雜貨中
    心收費標準明細，並於99年4月21日以新字第99-0091號函通
    知上訴人（見原審卷第41頁）。
五、上訴人主張其經營砂石、煤炭、散雜貨之裝卸與倉儲等營運
    係採一貫化作業方式，過磅服務乃一貫化作業之一環，單純
    為計量之目的，而非屬兼營性質，亦未收費，被上訴人依系
    爭約款向其收取地磅管理費共計10,659,759元（含稅），無
    法律上依據，應予返還，被上訴人則以上訴人確有兼營地磅
    業務而收取報酬，並非單純以服務客戶為目的，其依約收取
    地磅管理費有法律上之依據等語置辯，是本件爭點為：(一)上
    訴人有無兼營地磅業務並收取報酬？(二)被上訴人收取地磅管
    理費有無法律上依據？
  (一)上訴人有無兼營地磅業務並收取報酬？
  1.按解釋意思表示，應探求當事人之真意，不得拘泥於所用之
    辭句，為民法第98條所規定，而所謂探求當事人之真意，如
    兩造就其真意有爭執時，應從該意思表示所根基之原因事實
    、經濟目的、一般社會之理性客觀認知、經驗法則及當事人
    所欲使該意思表示發生之法律效果而為探求，並將誠信原則
    涵攝在內，藉以檢視其解釋結果對兩造之權利義務是否符合
    公平正義。又解釋意思表示端在探求表意人為意思表示之目
    的性及法律行為之和諧性，解釋契約尤須斟酌交易上之習慣
    及經濟目的，依誠信原則而為之。關於法律行為之解釋方法
    ，應以當事人所欲達到之目的、習慣、任意法規及誠信原則
    為標準，合理解釋之，其中應將目的列為最先，習慣次之，
    任意法規又次之，誠信原則始終介於其間以修正或補足之（
    最高法院96年度台上字第286號、88年度台上字第1671號判
    決可參）。查系爭約款記載「乙方（即上訴人）兼營地磅業
    務，不論砂石、煤炭或其他散什貨一律依實際過磅噸數按每
    噸1.19元計收地磅管理費」，而上訴人主張：其砂石、煤炭
    、散雜貨之裝卸與倉儲等正式營運後，均係採一貫化作業之
    方式，該項過磅作業係一貫化作業之一環，未收取報酬，屬
    服務性質，即非兼營地磅業務云云，被上訴人則抗辯：系爭
    契約主要業務為裝卸儲轉業務，地磅為附屬業務，上訴人之
    地磅業務有收取報酬，應屬兼營業務等語，雙方各執一詞，
    是所謂兼營業務如何解釋，自應探求當事人立約時之真意。
  2.查「交通部基隆港務局臺北港第1散雜貨中心（東13、14、
    15號）碼頭及後線出租暨約定興建東16號碼頭投標須知，辦
    理法源依據：本招標案依據「商港法」第12條及「商港棧埠
    管理規則第70條第1項規定辦理。出租標的有：臺北港東
    13、14、15號碼頭及後線。自動卸煤機設施一組；營業項
    目及經營限制有：東13、16號碼頭以公用碼頭方式經營東
    砂北運石裝卸儲轉業務為主。東14號碼頭以公用碼頭方式
    經營煤炭及東砂北運砂石裝卸儲轉業務為主。東13號碼頭
    於東砂北運砂石裝卸儲轉之船席空檔、東14號碼頭於煤炭及
    東砂北運砂石裝卸儲轉之船席空檔及東15號碼頭於台塑或淳
    品公司優先使用空檔，可以公用碼頭方式經營其他散雜貨裝
    卸儲轉業務。得標人得經營地磅業務。……；得標人支付
    各項租金及費用包括：土地使用費。建物租金。自動
    卸煤機設施租金。管理費－煤炭管理費、東砂北運砂石管
    理費、……得標人若兼營地磅業務，不論砂石、煤炭或其
    他散什貨一律依實際過磅噸數每噸1.19元計收地磅管理費。
    前述各項管理費已內含裝卸管理費，若得標人委由其他裝
    卸承攬業承作各項裝卸業務者，仍應依前述各項規定繳納；
    收費項目類別及費率標準：得標人承攬承作之散雜貨物裝
    卸儲轉作業，除依「交通部基隆國際商港港埠業務費率表」
    表內之收費標準與規定為上限，並依費率表之規定向航商（
    貨主）收取各項棧埠業務費用（裝卸費、倉儲費、碼頭通過
    費、設備使用費、雜項工作費用）外，非經商港主管機關同
    意，不得再以其他名目向航商（貨主）收取額外之費用；簽
    約：得標人，應自決標日起40日提報詳細之營業計畫書，並
    於本局規定期限內依本局審核意見修訂，俟本局審核通過後
    ，自核定日起30日內繳交工程履約保證金，並完成簽約手續
    （見原審卷第140-164頁）。而上訴人得標後於95年12月28
    日所提出之營業計畫書中，有關營業項目亦載有：東13、
    16號碼頭以公用碼頭方式經營砂石及其他散雜貨裝卸儲轉業
    務，為東砂北運船砂石船第1優先靠泊。東14號碼頭以公
    用碼頭方式經營煤炭、砂石及其他散雜貨裝卸儲轉業務，為
    煤炭船第1優先靠泊、東砂北運砂石船第2優先靠泊。東15
    號碼頭載運台塑石化股份有限公司所屬油品之船舶第1優先
    使用及載運淳品實股份有限公司所屬油品之船舶第2優先使
    用。本公司招攬之船舶為第3優先使用，東15號碼頭經營砂
    石及其他散雜貨裝卸儲轉業務。東13、14、15、16號碼頭
    船席空檔時公用碼頭方式經營其他散雜貨（包括大陸進口及
    其他地區之砂石）裝卸儲轉業務。經營爐石、熟料等磨成
    成品之裝卸儲轉業務，經貴局同意後辦理。經營地磅業務
    。經營帶解纜業務。經營船務代理業務。經營其他相
    關港埠業務。甚於「地磅經營計畫」中載有：於煤炭發貨儲
    庫配置9台地磅及於砂石倉庫下配置6台地磅，碼頭後線配置
    2台地磅作加減料，並於適當位置購置1台地磅及相關設施，
    該地磅同時具備加減料之功能（見原審卷第92、101頁）。
    參酌上訴人自製之簡介內容於主要營業項目中亦載有「經營
    地磅」業務（見原審卷第73頁背面），且其所委託經營煤炭
    、砂石及其他散雜貨買賣、倉儲裝卸等相關業務之子公司嘉
    基國際股份有限公司與業者間所簽訂之裝卸服務合作簡約中
    ，其費率雖以統包費計算，但就其報價約定事項中已明白記
    載裝卸服務包括地磅過磅作業等情（見原審卷第64、66頁）
    。是上訴人係依投標須知而得標，並有經營地磅業務之計劃
    ，其設置地磅之目的，係為日後提供其他航商（貨主）「過
    磅」之服務。兩造於系爭約款所定「兼營地磅業務」之真意
    ，自應以上訴人同時有無經營過磅業務（即提供過磅之勞務
    予他人以取得報酬）為判斷依據。
  3.上訴人主張其所提供之過磅服務乃裝卸倉儲等一貫化作業之
    一環，單純為計量之目的，非兼營性質，統包價明細表上所
    載「地磅使用費」為「0」云云，並提出上訴人公司函、明
    細表為證（見原審卷第34、165頁），經查，上訴人於99年4
    月16日所公告、99年5月12日更新之統包價明細表，其收費
    項目設備使用費項下原載有「地磅使用費」，估算費率固載
    為「0」，而於99年7月7日所更新之統包價明細表，於收費
    項目設備使用費項下已無「地磅使用費」字樣，然實收費率
    於折扣後東砂北運砂石船部分均為每噸61元，進口砂石船部
    分均為每噸80元，此有上訴人之公告及統包價明細表在卷可
    憑（見原審卷第165、181頁），相較於公用碼頭之收費報價
    分別為35.34元及47.5元，收費高達近一倍之多，如非實際
    附加其他之費用，航商大可停泊其他業者所經營之碼頭或公
    用之碼頭，豈會花費高出一倍之金額，僅為取得上訴人所提
    供之相同服務。且上訴人設置地磅之經費高達1800餘萬元，
    有上訴人資產明細表可考（見原審卷第121頁），而地磅後
    續之維修保養費用不貲，衡情上訴人豈可能無償提供航商使
    用。參以上訴人於95年12月28日所提出之營業計畫書中，有
    關營業項目記載「6.經營地磅業務」（見原審卷第92頁）、
    「地磅經營計畫」中載有「於煤炭發貨儲庫配置9台地磅及
    於砂石倉庫下配置6台地磅，碼頭後線配置2台地磅作加減料
    ，並於適當位置購置1台地磅及相關設施，該地磅同時具備
    加減料之功能」（見原審卷第101頁）；上訴人自製之簡介
    內容於主要營業項目中亦載有「經營地磅」之業務（見原審
    卷第73頁背面）；另上訴人之子公司嘉基國際股份有限公司
    與業者間所簽訂之裝卸服務合作簡約中，「報價約定事項」
    亦載明裝卸服務包含「地磅過磅作業」（見原審卷第66、67
    、70頁），業如前述，則上訴人稱其未收取過磅費用，自難
    採信。
  4.鑑於港區過磅之功能乃在於：裝卸儲轉業者對貨主原則上僅
    出具車輛通行准單，於港區內取得經營地磅權利之業者，始
    會出具過磅單（地磅單）供碼頭崗警查驗，如碼頭崗警認有
    超載疑義，則會要求再度於被上訴人核准經營之地磅業者過
    磅檢查，故港區內即有向被上訴人承租地磅設施而專營地磅
    業務之業者，提供過磅服務及出具磅單並向貨主收取地磅使
    用費，且專營地磅業務之業者亦依前開規定向被上訴人繳納
    地磅管理費。是裝卸儲轉業者若於經營契約約定之主要業務
    即裝卸儲轉業務外，利用取得設置地磅之權利於設置地磅後
    ，提供其他航商（貨主）過磅服務，甚且出具磅單供查驗，
    其提供過磅服務之舉，實際上已排擠在港區內專營地磅業務
    業者之業務量，若僅因於統包價明細表上載明地磅使用費為
    「0」，即謂其未經營契約約定之主要業務以外之地磅業務
    ，而無須向被上訴人繳納其他專營地磅業務之業者所須繳納
    之管理費，實非被上訴人招標之初之原意，更有違社會客觀
    的理性認知及公平正義。查上訴人出具之車輛通行准單實際
    上乃將貨物車輛通行單與磅單合為同一單據（見原審卷第
    216-217頁），業者得交付港區警員作為有無超載之證明，
    實際上與專營地磅業務業者出具之磅單有相同之效力，且上
    訴人出具之過磅明細亦分別載明貨物流量、磅量及運送時間
    （原審卷第218-248頁），內容極為詳細，亦可作為運送業
    者向貨主請求報酬之依據，實與磅單無異，如許上訴人假借
    未收取過磅使用費之外觀以經營地磅業務，因而無庸向港務
    局繳納地磅管理費，亦有違公平正義。是上訴人以統包價明
    細表上所載地磅使用費為「0」，進而主張其提供之地磅純
    為服務性質，且未收取報酬云云，自不足採。
  5.上訴人又主張：應限於上訴人向被上訴人承租地磅設施，並
    於使用期間內向航商收取費用時，始須繳納地磅管理費；至
    於上訴人係承租碼頭，從事裝卸轉儲業務，而於其自設之地
    磅從事過磅服務，則無須繳納地磅管理費云云，並提出嘉基
    國際股份有限公司與臺中港務局之碼頭暨附屬設施租賃契約
    為證（見本院卷第64-83頁）。經本院分別函詢交通部高雄
    港務局、花蓮港務局及臺中港務局就業者於承租碼頭自設地
    磅是否收費？據高雄港務局函覆業者於港區內自設地磅之案
    例，該局有向業者收取定期定額管理費（見本院卷第101頁
    ）；花蓮港務局亦覆稱：「合建地磅之收費方式如下：（一
    ）設施管理費：於地磅及附屬設備啟用後，收取設施管理費
    每噸0.3元。（二）地磅及附屬設備使用費：免租使用年限
    屆滿後，每年按投資金額之10%，收取地磅及附屬設備使費
    用」（見本院卷第103頁），可見高雄港及花蓮港務局就業
    者或合建地磅者，均有收取管理費。又據臺中港務局函稱「
    （一）目前於本港區設置之地磅依其性質可區分為公磅及自
    用地磅，如該地磅有對外營業並收取地磅使用費者，則屬公
    磅，經營業者需向本局繳交地磅管理費，如該地磅僅限業者
    於其承租區內自行使用，並無對外營業收費，則屬自用地磅
    ，本局未向該業者另收取地磅管理費。（二）嘉新國際（股
    ）公司目前承租本港碼頭後線土地及建物設施經營水泥裝載
    及儲轉業務，因契約並未規定該公司得經營地磅業務，該公
    司承租區內之地磅，僅供其自行使用，不得對外營業收費，
    屬自用地磅性質，本局向該公司收取之費用除土地及建物設
    施租金外，並依其裝卸量按噸計收裝卸管理費，就地磅部分
    則未另收取地磅管理費」（見本院卷第112-113頁），足見
    臺中港務局係因嘉欣國際股份有限公司僅經營水泥裝卸及儲
    轉業務，契約並未規定該公司得經營地磅業務，該公司承租
    港區內之地磅，僅供其自行使用，不得對外營業收費，屬自
    用地磅性質，故臺中港務局並未向其收取地磅管理費。而本
    件系爭約款既約定上訴人得兼營地磅業務及被上訴人依約得
    收取地磅管理費，此與臺中港情形不同，是以前開三紙覆函
    ，均不足為有利上訴人之認定。至於被上訴人98年12月18日
    基港業企字第0981711870號函，已明確認定應以上訴人有無
    提供過磅勞務予他人取得代價為標準，並無違誤。上開函文
    ，亦不足為上訴人有利之認定。又本院核閱調來之被上訴人
    100年10月21日基港業企字第10006416號函及所附之相關開
    會紀錄、簽呈等附件之內容（見本院卷第162-170頁），與
    上開覆函意旨相符，亦不足為有利於上訴人之認定。
  6.上訴人復稱被上訴人僅於系爭契約第46條所定情形下，始得
    收取地磅管理費云云，然查系爭契約第46條「於船席空檔經
    甲方（即被上訴人）指泊至乙方（即上訴人）承租之碼頭之
    船舶，除該船舶及貨物應繳納之夜工設備費及其他由乙方配
    合提供之設施或服務所應收取之各項棧埠費用歸乙方所有外
    ，碼頭通過費收入歸由甲方收取後，撥付二分之一予乙方，
    其餘收入均歸甲方所有」之規定，應屬船舶「指泊」之收入
    如何分配之問題，與地磅管理費無涉。上訴人上開主張，亦
    不足採。至被上訴人究以「管理費」或「使用費」之名義向
    上訴人收取經營地磅業務之費用，亦無影響被上訴人得收取
    之權利，上訴人徒以「使用費」及「管理費」等文字為爭執
    ，亦非可採。
  7.綜上所述，上訴人稱其未兼營地磅業務云云，自不足採。
  (二)被上訴人收取地磅管理費有無法律上依據？
    按「商港區域內各項商港設施，除工程鉅大或與船舶出入港
    及公共安全有關者，應由商港管理機關興建自營外，其餘得
    視需要，由公私事業機構以約定方式興建或租賃經營」，商
    港法第12條定有明文。次按「公私事業機構投資興建經營棧
    埠設施，得以約定方式投資興建或租賃經營」、「公私事業
    機構投資興建經營棧埠設施者，商港管理機關以採公開招標
    為原則。但只有一家參與投標或其他為經營實際需要，得以
    協議方式辦理。公私事業機構租賃經營棧埠設施者，得由商
    港管理機關採公開招標或協議方式辦理」、「商港管理機關
    對公私事業機構經營棧埠設施，得以約定方式收取管理費」
    ，商港棧埠管理規則第69條、第70條及第72條亦有明定。而
    所謂「棧埠設施」，依商港棧埠管理規則第3條第1款係指「
    指商港設施中，有關貨物裝卸、倉儲、駁運作業及服務旅客
    之設施」。參以被上訴人所提「基隆港國際商港港埠業務費
    費率表」記載之設備使用費項目亦包含地磅使用費（見原審
    第124頁），堪認地磅設備應屬棧埠設施，上訴人稱地磅為
    作業機具而非棧埠設施云云，尚無可採。從而有關港區內地
    磅之設置經營應取得商港管理機關即被上訴人之同意，被上
    訴人並得以約定方式收取管理費，應無疑義。是被上訴人依
    系爭約款向上訴人收取地磅管理費，並非無法律上之原因，
    自無庸退還。
六、綜上所述，上訴人依不當得利法律關係，請求被上訴人給付
    10,658,759元及自起訴狀繕本送達翌日起至清償日止按年息
    5%計算之利息，為無理由。原審為上訴人敗訴判決並駁回其
    假執行聲請，核無不合。上訴意旨指摘原判決不當，求予廢
    棄改判，為無理由，應予駁回。
七、本件法律關係已經明確，兩造其餘主張及舉證，無礙本院判
    斷，爰不一一論述，附此敘明。
八、據上論結，本件上訴為無理由。依民事訴訟法第449條第1項
    、第78條，判決如主文。
中    華    民    國    100    年    11    月    15   日
                     民事第九庭
                         審判長法  官  林敬修
                               法  官  張靜女
                               法  官  劉勝吉
正本係照原本作成。
如不服本判決，應於收受送達後20日內向本院提出上訴書狀，其
未表明上訴理由者，應於提出上訴後20日內向本院補提理由書狀
（均須按他造當事人之人數附繕本）上訴時應提出委任律師或具
有律師資格之人之委任狀；委任有律師資格者，另應附具律師資
格證書及釋明委任人與受任人有民事訴訟法第466條之1第1項但
書或第2項（詳附註）所定關係之釋明文書影本。如委任律師提
起上訴者，應一併繳納上訴審裁判費。
中    華    民    國   100    年    11    月    16    日
                              書記官  殷丹妮
附註：
民事訴訟法第466條之1（第1項、第2項）：
對於第二審判決上訴，上訴人應委任律師為訴訟代理人。但上訴
人或其他法定代理人具有律師資格者，不在此限。
上訴人之配偶、三親等內之血親、二親等內之姻親，或上訴人為
法人、中央或地方機關時，其所屬專任人員具有律師資格並經法
院認為適當者，亦得為第三審訴訟代理人。